【裁判字號】    99,訴,278
【裁判日期】    990630
【裁判案由】    撤銷贈與行為等
【裁判全文】
臺灣嘉義地方法院民事判決               99年度訴字第278號
原      告  大眾商業銀行股份有限公司
法定代理人  丁○○
訴訟代理人  戊○○
            丙○○
被      告  乙○○
            甲○○
上列當事人間請求撤銷贈與行為等事件，本院於民國99年6 月22
日言詞辯論終結，判決如下：
    主  文
被告乙○○與被告甲○○間就坐落嘉義縣水上鄉○○○段四六七
之九地號土地，權利範圍全部，及坐落同段六九０建號，權利範
圍全部，門牌號碼嘉義縣水上鄉忠和村中庄七五七號建物，於民
國九十八年十一月六日所為之買賣行為及於民國九十八年十一月
二十六日所為之所有權移轉行為應予撤銷。
被告甲○○應將第一項所示之土地及建物，以買賣為原因於民國
九十八年十一月二十六日辦理之所有權移轉登記予以塗銷。
訴訟費用由被告負擔。
    事實及理由
一、原告起訴主張：緣訴外人魏秀鈴邀同被告乙○○為連帶保證
    人向原告借款新臺幣（下同）450 萬元，因訴外人魏秀鈴自
    民國87年11月8 日起即未依約繳納本息，經原告對其提供擔
    保之抵押物聲請鈞院民事執行處以88年執字第2915號強制執
    行拍賣後，尚欠2,012,536 元及自89年10月24日起按年息10
    . 06％計算之利息及違約金未清償，而被告乙○○為其連帶
    保證人，自應負連帶清償責任，詎被告乙○○竟於98年11月
    26日將其所有坐落嘉義縣水上鄉○○○段467-9 地號土地，
    權利範圍全部，及座落其上同段690 建號，權利範圍全部，
    門牌號碼嘉義縣水上鄉忠和村中庄757 號建物（下稱系爭不
    動產）以買賣為登記原因，將所有權移轉登記於被告甲○○
    名下，查被告甲○○與被告乙○○為父子，屬一親等血親，
    其等間所為之物權移轉行為登記原因雖為買賣，但依法應視
    同贈與，且顯已害及原告債權，為此，為保全原告債權，爰
    依民法第242 條規定請求撤銷被告間之買賣行為，並塗銷所
    有權移轉登記暨回復所有權移轉登記。並聲明：被告乙○○
    與被告甲○○間就坐落嘉義縣水上鄉○○○段467-9 地號土
    地，權利範圍全部，及座落其上同段690 建號，權利範圍全
    部，門牌號碼嘉義縣水上鄉忠和村中庄757 號建物，於民國
    98年11月6 日所為之買賣行為及於民國98年11月26日之所有
    權移轉行為應予撤銷；被告甲○○應就第一項房地以買賣為
    原因於98年11月26日辦理之所有權移轉登記予以塗銷。
二、被告則以：系爭不動產為被告乙○○於87年1 月5 日向台南
    中小企銀水上分行（現為京城銀行）貸款60萬元所購買，因
    被告乙○○僅為嘉義市政府火葬場之臨時工，月薪21,600元
    ，扣除勞健保及法院每月代扣薪7,000 元，每月實領13,000
    元，且被告配偶無工作並育有二子女分別就讀高中及國中，
    另有80歲及75歲父母親及一位92歲外祖母待奉養，早已負債
    累累，日常生活開銷都不夠，實無力繳納系爭不動產之房屋
    貸款，遂與被告甲○○協議，台南中小企銀之房屋貸款由被
    告甲○○負責償還，被告乙○○則同意將系爭不動產移轉登
    記至被告甲○○名下，被告甲○○乃自90年10月起至96年1
    月1 日參加三個互助會，並分別於91年7 月10日、93年4 月
    15日及95年9 月15日標得每次約15萬元以備代被告乙○○繳
    納上開房屋貸款本息，另於96年5 月30日再代繳餘額252,00
    0 元，全數繳納完畢後遲至98年11月6 日始辦理系爭不動產
    之所有權移轉登記。綜上，被告間就系爭不動產之移轉登記
    確實有對價關係，為有償移轉，非如原告所稱為無償贈與，
    原告主張不可採，應予駁回。並答辯聲明：原告之訴駁回。
三、兩造不爭執事項：
（一）訴外人魏秀鈴於84年7 月8 日邀同被告乙○○為連帶保證
      人，向原告借款4,500,000 元，期間自84年7 月8 日起至
      104 年7 月8 日止，訴外人魏秀鈴自87年11月8 日起即未
      依約繳納本息，尚欠本金4,465,879 元及自87年11月8 日
      起算之利息、違約金未繳納，經原告向本院聲請強制執行
      拍賣後，尚有2,012,536 元及自89年10月24日起按年息10
      .06 ％計算之利息及違約金未清償，有借據、授信約定書
      、本院民事執行處88年度執字第2915號強制執行金額計算
      書分配表各一份在卷足稽。
（二）系爭不動產原為被告乙○○所有，嗣於98年11月26日以於
      同年月6 日買賣為原因，向嘉義縣水上地政事務所申請辦
      理所有權移轉登記，而移轉登記予其父即被告甲○○，有
      土地及建物登記謄本、異動索引各一份附卷。
（三）系爭不動產經被告乙○○於87年2 月12日向訴外人林宏燕
      設定債權總額2,000,000 元之抵押權，清償日期為92年2
      月11日，存續期間自87年2 月11日起至92年2 月11日止。
四、本件之爭點厥為原告依民法第244 條之規定，主張被告間為
    一親等血親，其等就系爭不動產所為的買賣行為應視同贈與
    ，且有損於原告之債權而行使撤銷權，是否有據？兩造各執
    一詞，經查：
（一）按債務人所為之無償行為，有害及債權者，債權人得聲請
      法院撤銷之。債務人所為之有償行為，於行為時明知有損
      害於債權人之權利者，以受益人於受益時亦知其情事者為
      限，債權人得聲請法院撤銷之。債權人依第1 項或第2 項
      之規定聲請法院撤銷時，得並聲請命受益人或轉得人回復
      原狀。但轉得人於轉得時不知有撤銷原因者，不在此限。
      民法第244 條第1 、2 、4 項分別定有明文。次按，債權
      人依民法第244 條規定，撤銷債務人所為之有償或無償行
      為者，祇須具備下列之條件：為債務人所為之法律行為；
      其法律行為有害於債權人；其法律行為係以財產權為目的
      ；如為有償之法律行為，債務人於行為時，明知其行為有
      害於債權人，受益人於受益時，亦明知其事情。又債務人
      所有之財產除對於特定債權人設有擔保物權外，應為一切
      債務之總擔保，故債務人明知其財產不足清償一切債務，
      而竟將財產出賣於人，及受益人於受益時亦知其情事者，
      債權人即得依民法第244 條第2 項之規定，聲請法院撤銷
      。此項撤銷權之效力，不特及於債權行為，即物權行為亦
      無例外。債權人行使此項撤銷權，既可同時訴請撤銷債務
      人所為債之行為及物權行為，亦可僅訴請撤銷債務人所為
      債之行為；如果不動產物權契約業經辦理登記，則前者債
      權人得訴請登記名義人塗銷，後者則得訴請移轉登記。最
      高法院分別著有42年台上字第323 號、48年台上字第1750
      號判例、88年度台上字第259 號裁判可資參照。
（二）本院隔離訊問被告二人，被告乙○○自承：「（系爭不動
      產是你賣給被告甲○○？）我沒有賣給被告甲○○。」、
      「（為何以買賣為原因移轉登記系爭不動產？）辦理過戶
      過程我不瞭解，因都是我父親在辦理，因系爭不動產有設
      定抵押給京城銀行，都是被告甲○○在還。」；被告甲○
      ○亦供承：「（系爭不動產有無向被告乙○○購買？）我
      沒有買。」、「（你是否有幫被告乙○○還錢予林宏燕？
      ）沒有錢還。」（見本院99年5 月20日言詞辯論筆錄）足
      證，被告間並未就系爭不動產成立買賣契約，堪以採認。
（三）被告甲○○主張自90年10月起至96年1 月1 日參加三個互
      助會，並分別於91年7 月10日、93年4 月15日及95年9 月
      15日標得每次約15萬元代被告乙○○繳納台南中小企銀之
      房屋貸款本息，另於96年5 月30日再代繳餘額252,000 元
      ，乃移轉登記至甲○○名下云云，並提出被告甲○○參加
      互助會三會會單為證。然此僅足認定被告甲○○有於上開
      時點標得上開款項，但該款項之用途及流向，尚屬無從判
      定。況被告甲○○於本院審理時稱：「（被告乙○○向京
      城銀行借款是否知道？）都是我在還的，故我知悉。」、
      「（還京城銀行共還多少？）一個月還八千元，共還十幾
      年。」、「（如何還款？）每個月拿現金去還。」、「（
      你為何有錢可還京城銀行？）因我有標會，還有朋友贊助
      我十五萬元。」、「（你何時幫被告乙○○還前？）民國
      八十七年還至九十六年。」、「（一個月還多少？）一個
      月還八千元。」、「（總共還了多少？）總共還了一百二
      十萬元。」（見本院99年5 月20日及99年6 月3 日言詞辯
      論筆錄），被告乙○○亦稱：「（你向京城銀行借多少？
      ）借七十五萬元。」、「（你還京城銀行多少？）都是由
      我爸爸還錢。」、「（你父親是否有在工作？）沒有，已
      經退休很久了。」、「（父親如何生活？）依靠老人年金
      生活，一個月三、四千元。」（見本院99年5 月20日言詞
      辯論筆錄）。設若被告甲○○所言屬實，被告甲○○係自
      90年起開始參加互助會，最早於91年始標得會款，則自87
      年向京城銀行借款開始至91年以前共5 年時間，以被告甲
      ○○每月僅3 、4 千元之老年年金，如何能支付每月8 千
      元之京城銀行房屋貸款？又被告甲○○標得三會會款總計
      約45萬元，加計96年5 月30日代繳餘額252,000 元，至多
      70萬餘元，與被告甲○○所稱共還120 萬元數額相距甚遠
      ，被告主張系爭不動產之移轉登記確實有對價關係，為有
      償移轉，非如原告所稱為無償贈與云云，委無足取。
（四）退萬步，縱認被告間就系爭不動產有買賣關係存在，惟被
      告乙○○於98年11月26日將系爭不動產以買賣為原因，移
      轉登記予被告甲○○後，別無足額財產可供清償對原告所
      負債務，有稅務電子閘門財產所得調件明細表在卷可稽，
      且為兩造所不爭執（見本院99年5 月20日言詞辯論筆錄）
      。則被告間就系爭不動產雖係以買賣為原因辦理所有權移
      轉登記，顯有害及原告債權之受償，被告二人係父子關係
      ，豈有不知被告乙○○經濟狀況之理？被告間就上開買賣
      行為顯有明知有損害於原告之權利，是原告依民法第244
      條規定，請求撤銷被告間所為債權及物權行為，並請求被
      告甲○○塗銷所有權移轉登記，自屬有據。
五、綜上所述，被告間就系爭不動產所為買賣行為既有害及原告
    對被告乙○○債權，則原告基於民法第244 條規定，請求被
    告乙○○與被告甲○○間就坐落嘉義縣水上鄉○○○段467-
    9 地號土地，權利範圍全部，及座落其上同段690 建號，權
    利範圍全部，門牌號碼嘉義縣水上鄉忠和村中庄757 號建物
    ，於民國98年11月6 日所為之買賣行為及於民國98年11月26
    日之所有權移轉行為應予撤銷；被告甲○○應就第一項房地
    以買賣為原因於98年11月26日辦理之所有權移轉登記予以塗
    銷，為有理由，應予准許。
六、本判決事證已臻明確，兩造其餘攻擊防禦及舉證，核與本判
    決結果無影響，爰不另一一論述，附此敘明。
七、據上論結，原告之訴為有理由，依民事訴訟法第78條、第85
    條第1 項，判決如主文。
中    華    民    國    99    年    6     月    30    日
                  民事第二庭法  官  柯月美
以上正本係照原本作成。
如對本判決上訴須於判決送達後20日內向本院提出上訴狀。
中    華    民    國    99    年    6     月    30    日
                            書記官  黃怡禎

司法院資訊處製作；財團法人民間司法改革基金會備份。
